【裁判字號】    92,上易,1157
【裁判日期】    920910
【裁判案由】    詐欺
【裁判全文】
臺灣高等法院臺中分院刑事判決                  九十二年度上易字第一一五七號
    上  訴  人  臺灣彰化地方法院檢察署檢察官
    被      告  乙○○
右上訴人因被告詐欺案件，不服臺灣彰化地方法院九十一年度易字第八五七號中華民
國九十二年五月十四日第一審判決（起訴案號：臺灣彰化地方法院檢察署九十一年度
偵字第五二四四號），提起上訴，本院判決如左：
      主  文
上訴駁回。
      理  由
一、公訴意旨略以：被告乙○○以建築房屋及出售為業，緣告訴人丙○○於民國（下
    同）八十八年初看中其所建築、位於彰化縣芳苑鄉○○村○○路○○段五九巷二
    二號之房屋，遂透過案外人許福、許林貴美（均另由檢察官為不起訴處分）向被
    告乙○○洽購該房、地。被告乙○○除表示以新臺幣（下同）二百萬元之價格，
    將門牌號碼為彰化縣芳苑鄉○○村○○路○○段五九巷二二號之房屋及所坐落之
    彰化縣芳苑鄉○○段六二五地號土地出售丙○○外，竟意圖為自己不法之所有，
    向丙○○詐稱：該房、地是「賣清的」（按應係買清之意），所設定之抵押權必
    於出售後清償、塗銷云云，使丙○○陷於錯誤而同意購買，並將價金二百萬元付
    訖。詎上開房、地於八十八年三月二十日過戶登記與丙○○後，被告乙○○遲未
    依約塗銷上述抵押權，嗣經丙○○於九十年七月四日向地政事務所申請土地及建
    物登記謄本，發現上開房、地上抵押權並未塗銷，始知受騙，因認被告乙○○涉
    犯刑法第三百三十九條第一條之詐欺取財罪嫌等語。
二、按犯罪事實應依證據認定之，無證據不得推定其犯罪事實，又不能證明被告犯罪
    者，應諭知無罪之判決，刑事訴訟法第一百五十四條、第三百零一條第一項分別
    定有明文。又又認定不利於被告之事實，須依積極證據，苟積極證據不足為不利
    於被告事實之認定時，即應為有利於被告之認定，更不必有何有利之證據；又告
    訴人之告訴，係以使被告受刑事訴追為目的，是其陳述是否與事實相符，仍應調
    查其他證據以資審認，最高法院三十年上字第八一六號五十二年台上字第一三０
    ０號判例可資參照。又刑法第三百三十九條第一條詐欺罪之成立，係以行為人主
    觀上基於不法所有之意圖而施用詐術，致使被害人因受詐術之誤導進而為財物之
    交付或處分財產，使行為人獲取財物或財產上之利益為其成立要件，倘若行為人
    主觀上並無不法意圖，或行為人客觀上無施用詐術之行為，或被害人並未因行為
    人之施用詐術而受誤導，或被害人並非因受誤導而處分其財物者，均不得遽以該
    罪相繩。
三、本件公訴人認被告涉有詐欺罪嫌，係以：(1)、上開房、地於八十八年三月二十日
    過戶登記與告訴人丙○○，依雙方約定，被告至遲應於過戶後即辦理塗銷抵押權
    手續，惟觀諸被告所提之申請書所載日期為九十年九月七日，而所提之承諾書及
    本票上所載日期則為九十年七月九日，距買賣時點已逾二年，顯見被告係受告訴
    人請求，迫不得已方書立該等文件，其主觀上並無依約主動塗銷抵押權之意。而
    被告所簽立上開本票一紙，屆期提示未獲付款乙節，已據告訴人陳明，並為被告
    所不否認，該本票顯係被告緩兵之計。(2)、上開房、地之借貸及處理情形，經向
    二林鎮農會函詢結果，該房、地所擔保之債務業於九十年五月二十三日轉列催收
    款項，且二林鎮農會就該抵押權債務人洪甲種所提之債務部分清償、抵押權部分
    塗銷之申請，業於九十年九月十四日召開逾期放款清理小組第十三次會議決議通
    過，並於同年九月二十四日函知洪甲種，且經農會理事會於同年十二月十一日審
    核通過等情，有二林鎮農會九十一年一月四日二鎮農信字第００四七號函附卷可
    稽，則告訴人丙○○所購房、地上設定之最高限額抵押權為四百十六萬元，被告
    供稱貸得約三百一十萬元，並因售屋而向告訴人收得二百萬元價金，其向農會提
    供清償而塗銷部分房、地抵押權，應無困難，被告辯稱無法部分清償、部分塗銷
    抵押權云云，並不可採。(3)、證人即經辦系爭房、地過戶手續之土地代書陳糖到
    庭證稱：伊僅承辦過戶，並未辦理抵押權部分，若有多筆不動產提供擔保，可以
    單獨塗銷其中一筆等語，衡情被告倘欲辦理系爭房、地抵押權之塗銷，必會委任
    同一位土地代書一併辦理以求便利，被告未委由代書陳糖一併辦理抵押權之塗銷
    ，足徵被告於買賣過戶之初，即無意辦理塗銷系爭房地之抵押權，被告顯有詐欺
    之犯行為主要論據。惟訊之被告堅決否認有何詐欺犯行，辯稱：告訴人之兒女顏
    炎山、顏鳳娥先向伊各購買房屋一間，後來告訴人才向伊購買系爭房、地，當時
    出售時伊有將系爭房、地謄本及地籍圖交予告訴人查看，告訴人購屋後，告訴人
    之孫子王瓊慧又向伊購買房屋，且顏炎山、顏鳳娥及王瓊慧所購三間房屋（含土
    地）上所設之抵押權，均於過戶不久即已塗銷，本件告訴人所購房、地與伊所蓋
    系爭房屋隔鄰之另外三間係共同擔保設定抵押權，伊僅售出一間予告訴人，其餘
    三間尚未出售，而二林鎮農會不同意單獨塗銷，故未辦理塗銷，但仍持續繳納貸
    款至九十年初，嗣經協調後，農會雖同意以三百萬元為部分清償，惟因伊與代書
    陳糖有訴訟糾紛，尚無資力繳款，才無法辦理塗銷，絕無詐欺告訴人等語。
四、經查：(一)、告訴人丙○○之兒女顏炎山、顏鳳娥前於八十二年間各向被告乙○○
    購買房屋一間（含土地），告訴人則於八十八年三月間向被告購買系爭房屋，嗣
    於八十八年十一月間告訴人之孫子王瓊慧復向被告購買房屋一間，而除告訴人所
    購房地外，其餘人所購房地所設之抵押權於過戶後均已塗銷之事實，業據被告供
    明在卷，並經告訴人丙○○於原審陳明：「（你兒子、女兒是否也向被告買房子
    ？）我還沒買的時候就有買了是後來買的。（顏炎山、顏鳳娥買的房子上面的抵
    押有無塗銷？）他們的有塗銷，王瓊慧後來買的也有塗銷，我的部分被告說要去
    塗銷，也都沒有去塗銷」等語（見原審卷第二０七、二０八頁）屬實，復有卷附
    被告所提出之建物登記謄本、土地登記謄本及建物改良物登記簿等件足憑（見原
    審卷第一三０至一九九頁），衡情購屋金額非小，一般人購屋時除事前看屋評量
    屋況、環境等外，亦會查看產權相關資料，而告訴人丙○○親屬多人曾向被告購
    買房屋，對此相關流程應甚熟悉，被告辯稱售屋時有將系爭建物、土地登記謄本
    等產權資料交予告訴人查看乙節，應非無憑。況且，系爭房、地與其他建物、土
    地（建號同段二四、二五、二八號；地號同段六二六、五四九、六二二號）共同
    擔保而向二林鎮農會貸款六百五十萬元乙節，亦有彰化縣二林地政事務所九十二
    年二月十八日二地甲地字第０九二００００九三四號函暨所附抵押權設定申請書
    及建築改良物、土地登記簿影本，及二林鎮農會九十一年一月四日二鎮農信字第
    四七號函暨所附放款逾期資料表等件附卷可稽（見原審卷第七十六至九十四頁；
    他字偵查卷第三十四、三十五頁），而倘欲部分塗銷抵押權，則須清償本金一百
    六十三萬、利息一百三十三萬二千五百八十六元及訴訟費用六萬二百零二元後始
    可為之，亦有二林鎮農會九十一年十一月十八日二鎮農信字第四四三一號函在卷
    可佐（見原審卷第六十一頁），是被告所辯稱無法單獨辦理塗銷等情節，即非無
    據。(二)、系爭房地係於八十八年三月二十日登記過戶，而被告就此向二林鎮農會
    貸款之利息確有按期繳納至八十九年九月二十六日乙情，亦有前揭二林鎮農會函
    附放款逾期資料表可按，則被告倘有詐欺之意，即無須於過戶後按期持續繳納利
    息長達一年六個月，被告所辯因系爭房地與其他土地建物聯貸，而農會不同意單
    獨塗銷致無法辦理塗銷乙詞，應可採信，本件尚難僅憑被告事後未塗銷抵押權遽
    認被告於出售系爭房地時有何不法所有之意圖而施用詐術之情形，本案應屬民事
    糾葛，應循民事途徑解決。綜上，本件公訴人所舉證據尚不足以證明被告有公訴
    人所指之犯行，本院復查無其他具體事證足資證明被告有此部分犯罪事實，原審
    因認被告犯罪不能證明，揆諸首揭說明，依刑事訴訟法第三百零一條第一項，為
    被告無罪之判決諭知。經核無不當，公訴人據告訴人請求意旨，仍執陳詞，被告
    有詐欺行云云，惟未能具體敘明有何更積極證據可資證明被告有詐欺罪責，其上
    訴為無理由，應予駁回。
據上論斷，應依刑事訴訟法第三百六十八條，判決如主文。
本案經檢察官甲○○到庭執行職務。
中      華      民      國    九十二    年      九      月十      日
                                   臺灣高等法院臺中分院刑事第七庭
                                         審判長法  官  林  榮  龍
                                               法  官  黃  日  隆
                                               法  官  江  錫  麟
右正本證明與原本無異。
不得上訴。
                                               書記官  陳  振  海
中      華      民      國    九十二     年      九      月    十五     日
                                                                        Ｆ


司法院資訊處製作；財團法人民間司法改革基金會備份。
